臺灣臺南地方法院民事判決
110年度訴字第1780號
原      告  王忠傑  
            王昭元  
            王小如  
            謝王小燕
            王小玲  

共      同
訴訟代理人  郭俊銘律師
被      告  王梅花  
            王國隆  
            王國忠  


            蘇王赺  
            王云秀  
            黃滿    


共      同
訴訟代理人  許世烜律師
            楊家明律師
複代理人    葉賢賓律師
上列當事人間請求確認房屋所有權存在事件，經本院於民國111
年6月1日言詞辯論終結，判決如下：
    主  文
原告之訴駁回。
訴訟費用由原告負擔。
    事實及理由
一、按訴狀送達後，原告不得將原訴變更或追加他訴，但請求之
    基礎事實同一者，不在此限，觀諸民事訴訟法第255條第1項
    第2款規定甚明。本件原告訴之聲明原為確認坐落臺南市○○
    區○○段000地號土地上之門牌號碼臺南市○○區○○路0段000號
    未辦保存登記建物為原告所有。嗣原告於民國111年6月1日
    變更聲明為確認坐落臺南市○○區○○段000地號土地上之門牌
    號碼臺南市○○區○○路○段000號（如附件編號③但不包含顏色
    略成三角形的建物，附件即本院卷第205頁）未保存登記建
    物之事實上處分權為原告所有，核其所起訴之基礎事實同一
    ，且被告當庭表示沒有意見（見本院卷第269至270頁），揆
    諸前開說明，自應准許。
二、原告起訴主張：
  ㈠坐落臺南市○○區○○段000地號土地（下稱系爭土地）上原有建
    物（下稱舊宅，整編前門牌為海南里溪墘236號，整編號後
    門牌為府安路七段405號），為原告之祖父王查及父親王阿
    明出資興建及居住使用，王查於65年12月13日死亡後，舊宅
    即無人居住，舊宅屋頂之屋瓦破裂、牆壁破裂及地基下陷，
    嚴重漏水及滲水，臨時以木門遮蓋，年久失修，顯已無法供
    人居住使用。王阿明於74年間在該漁塭從事養殖業，為就近
    照料養殖之魚、蝦，於76至82年間出資原地興建未辦保存登
    記之磚造建物，即門牌號碼臺南市○○區○○路0段000號（下稱
    系爭房屋），原始取得系爭房屋所有權，並於79年5月7日遷
    籍至臺南市○○區○○路0段000號擔任戶長。
  ㈡王阿明及原告剛搬入系爭房屋時，無自來水，須外出買水使
    用，生活非常不便，88年初，王阿明聯合鄰近住戶、里長向
    臺南市政府陳情，經臺南市政府協調自來水公司後，自來水
    公司於88年9月8日裝設自來水管。105年上旬，財政部國有
    財產署南區分署臺南辦事處（下稱國有財產署臺南辦事處）
    人員勘查得知，系爭土地上坐落王阿明所有之磚造平房（即
    系爭房屋）、鐵皮平房、遮棚等未辦保存登記建物，使用面
    積約506平方公尺，因屬無權占用，於105年5月30日函請王
    阿明補繳相當於不當得利租金新臺幣(下同)47,612元。
  ㈢王阿明於109年8月9日死亡，系爭房屋由原告繼承而公同共有
    。兩造有親戚關係，原告王昭元、王忠傑、王小如先前曾為
    承租系爭土地，與被告發生爭議，原告王昭元、王忠傑、王
    小如於108年4月17日與被告簽立協議書（下稱系爭協議書）
    ，並共同承租系爭土地，約定雙方之權利義務，惟系爭協議
    書，係為承租國有土地而簽立，不涉及系爭房屋所有權歸屬
    之分配，亦無任何關於系爭房屋所有權之記載，此觀系爭協
    議書之乙方僅有原告王忠傑、王昭元、王小如，而無王小燕
    、王小玲參與協議，非全體公同共有人簽立協議書即明。系
    爭協議書簽立時，王阿明尚生存，系爭協議書對王阿明不生
    效力，王阿明死後原告均否認，對原告亦不生效力。詎被告
    以系爭協議書自居為系爭房屋之所有權人，於110年4月19日
    寄發永康郵局存證號碼000117號存證信函通知原告，略以：
    原告曾與渠等立協議書，命原告於110年4月30日前將系爭房
    屋騰空返還，將戶籍遷出，並於110年8月31日前將祖先牌位
    遷移云云，原告王忠傑、王昭元、王小如於110年4月29日以
    台南東門郵局第000126號存證信函予以否認；被告復向戶政
    機關申請命將原告王昭元及其子王士誠遷出戶籍，臺南○○○○
    ○○○○於110年4月27日以南市安南戶字第1100031190號函通知
    王士誠辦理戶籍遷徙登記，並向臺南市安南區調解委員會以
    原告等人涉及侵權行為申請調解。
  ㈣舊宅係木石磚造，於王阿明入住前，已不足遮風避雨，喪失
    獨立使用之經濟價值，不具法律上房屋之要件。系爭房屋為
    王阿明於79年間出資興建，原始取得所有權，王阿明死亡後
    ，系爭房屋由原告繼承而公同共有，惟被告僭稱為系爭房屋
    所有權人而否認原告之所有權，命原告限期騰空返還系爭房
    屋，並遷出戶籍，已對原告等人自由使用、收益、處分系爭
    房屋，造成不法妨害或干擾，致原告於私法上之地位有不安
    之狀態或受侵害之危險。原告依法提起本件訴訟，訴請確認
    系爭房屋之事實上處分權為原告所有。
  ㈤並聲明：
  ⑴確認坐落臺南市○○區○○段000地號土地上之門牌號碼臺南市○○
    區○○路○段000號（如附件編號③但不包含顏色略成三角形的
    建物，附件即本院卷第205頁）未保存登記建物之事實上處
    分權為原告所有。
  ⑵訴訟費用由被告負擔。
三、被告抗辯：
  ㈠系爭房屋為被告之父王登廳（王查之長男，18年8月26日生）
    所建，雖未辦保存登記，但有申報稅籍（稅籍編號00000000
    000、木石磚造、面積64.80平方公尺)，經辦理繼承登記後
    ，目前登記納稅義務人為被告黃滿、王國隆、王國忠、蘇王
    趁、王云秀、王梅花共有。被告之父王登廳係以捕漁為業，
    系爭土地位於台江國家公園臨鹽水溪及嘉南大圳排水線間之
    低窪地區，四處都是漁塭地。王登廳長年來隨同王查在此地
    養殖、捕魚為生，世居於系爭房屋內，王阿明年幼時曾在此
    地共同生活，結婚後即遷移他處，以務農為生，因在外生活
    不易，故回家與被告一家人同住，並向王登廳學習養殖捕漁
    ，且因生活空間不夠，王登廳將系爭房屋借給王阿明一家居
    住，全家搬到附近他處居住。
  ㈡對照空照圖，78年、80年間，系爭房屋之位置、坐向角度、
    屋頂樣式，均完全相同，無原告所稱「拆除重建」之情形。
    國有財產署調查土地使用情形後，釐清系爭房屋為被告所有
    ，將系爭房屋占蓋土地及其前後範圍，面積共440平方公尺
    出租予被告，因土地上存有原告於系爭土地上另外增建之部
    分建物，故國有財產署臺南辦事處於辦理出租系爭土地時，
    要求原告釐清占有使用範圍，原告因而與被告協調承租範圍
    ，訂立108年4月17日協議書，釐清除系爭房屋使用範圍以外
    ，原告增建占蓋之範圍，作為國有財產署臺南辦事處出租範
    圍之判斷依據。由航照圖、108年4月17日協議書，及國有財
    產署臺南辦事處將系爭土地及其前後範圍出租予被告之事實
    ，足堪認定系爭房屋為被告所有，不因王阿明於80年間修建
    系爭房屋，致被告喪失所有權。
  ㈢並聲明：
  ⑴原告之訴及其假執行之聲請均駁回。
  ⑵訴訟費用由原告負擔。
四、兩造不爭執之事項：
  ㈠原告王忠傑、王昭元、王小如、謝王小燕、王小玲為王阿明
    之法定繼承人。
  ㈡門牌號碼臺南市○○區○○路○段000號建物（下稱系爭建物）為
    未辦理保存登記之建物，坐落在坐落臺南市○○區○○段000地
    號土地上，前開751地號土地係國有土地，現由財政部國有
    財產署南區分署管理。
  ㈢依臺南市政府財政稅務局將臺南市○○區○○路○段000號房屋稅
    籍編號為00000000000，該房屋稅籍資料記載：構造別為「
    木石磚造(磚石造)」、面積「64.80平方公尺」、起課年月
    「52年2月」，納稅義務人現登記為「王梅花、王國隆、王
    國忠、蘇王赺、王云秀、黃滿」，王梅花、王國隆、王國忠
    、黃滿之持分比率均記載為「16667/100000」、蘇王赺、王
    云秀之持分比率則均記載為「16666/100000」。
  ㈣依臺南○○○○○○○○之街路門牌暨村里鄰資料記載，「溪墘137號
    」於56年6月1日整編為「溪墘236號」，於66年9月1日整編
    為「海佃路一段1巷273號」，於74年8月1日整編為「府安路
    七段405號」，惟未記載初編日期。
  ㈤依財政部國有財產署南區分署（109)國基租字第00137號國有
    基地租賃契約書所示，被告承租前開751地號土地範圍如前
    開契約書圖示位置。
五、得心證之理由
  ㈠按確認法律關係之訴，非原告有即受確認判決之法律上利益
    者，不得提起之，民事訴訟法第247條第1項定有明文。而所
    謂有即受確認判決之法律上利益，係指法律關係之存否不明
    確，原告主觀上認其在法律上之地位有不安之狀態存在，且
    此種不安之狀態，能以確認判決將之除去者而言，故確認法
    律關係成立或不成立之訴，苟具備前開要件，即得謂有即受
    確認判決之法律上利益（最高法院42年台上字第1031號、52
    年台上字第1237號、52年台上字第1240號民事判例意旨參照
    ）。本件原告主張系爭房屋為被繼承人王阿明於76至82年間
    出資興建，為王阿明所有，嗣王阿明死亡，由繼承人即原告
    5人繼承取得事實處分權等語，既為被告所否認，則兩造間
    就原告對系爭房屋是否有事實處分權存在，既有爭執，且原
    告在私法上地位有受侵害之危險，而此項危險，得以確認判
    決除去，揆諸前開規定及說明，原告提起本件確認之訴，自
    有即受確認判決之法律上利益，合先敘明。
　㈡次按當事人主張有利於己之事實者，就其事實有舉證之責任
    ，民事訴訟法第277條前段定有明文。而民事訴訟如係由原
    告主張權利者，應先由原告負舉證之責，若原告先不能舉證
    ，以證實自己主張之事實為真實，則被告就其抗辯事實即令
    不能舉證，或其所舉證據尚有疵累，亦應駁回原告之請求。
    又按房屋所有權屬於出資興建之原始建築人，亦即自己出資
    而建築之房屋，不待登記即原始取得其所有權（最高法院95
    年度台上字第996號判決參照）。本件原告主張系爭房屋為
    王阿明出資興建，嗣經原告繼承取得事實上處分權等語，揆
    諸前開說明，就系爭房屋為王阿明出資興建之事實，自應由
    原告負舉證責任。
　㈢原告主張系爭房屋為王阿明於76至82年間拆除舊宅出資興建
    云云，並提出王查戶籍登記簿、王阿明戶籍及除戶登記謄本
    、自來水及電費繳費單、88年間台南市政府函文及名冊、10
    5年間財政部國有財產署南區分署台南辦事處函文及繳費通
    知書、匯款單據、與系爭房屋有關之生活照片、估價單、系
    爭協議書、存證信函等件，及引用證人林春木之證述為證，
    為被告否認，並以前揭情詞置辯。經查：
　⑴證人林春木到庭結證稱：「79、80年左右，一開始進去二次
    是換瓦中國瓦，這種瓦已經風化了之後，換了二次後我就說
    沒辦法換了，裡面漏水已經很嚴重，且牆壁已經風化，王阿
    明叫我估價要整個拆除。牆壁龜裂，有些裂的很嚴重，屋子
    有客廳、大房、二房，因為二房部份地層下陷，水整個淹進
    來，地板也龜裂，所以有叫【做土水來把地板漿管、粘磁磚
    】。【牆壁的部份因為怕往裡面倒是用輕鋼架做起來再用矽
    酸蓋板蓋上去後再貼壁紙。】大房跟客廳地板一樣有裂開，
    有打除重做，客廳是用修補的，【牆壁是裂開的，王阿明有
    叫泥水工來修補】。…龜裂比較嚴重的用輕鋼架做牆，再用
    矽酸蓋版放在輕鋼架上再油漆、再貼壁紙。…橫樑部份也是
    有部分一半以上有白蟻蛀掉了，木頭部份我沒有在處理，原
    本想用鐵，但因為無法銜接不符合，所以我請王阿明處理木
    工部份，有一半的木頭有換、有一半處理。橫樑再油漆後，
    我再鋪一層類似矽酸蓋版的再蓋上鋼板的屋頂。…屋瓦全部
    都要換，因為久了會風化，而且在海邊風化更快，前後屋頂
    整個瓦都沒辦法換，漏水很嚴重。…屋頂不是換鐵皮是鋁鋅
    鋼板。…牆最主要是裂開的地方都有補。(問：所以這道牆沒
    有拆掉重蓋？)【沒有】。」等語，參酌證人蘇慶結證稱：
    「(問:系爭房屋與你住的房屋離多遠？)隔壁間，沒有其他
    建物。…(問:你是否看過系爭房屋整間拆除重建過？)【沒有
    重建】。如果要拆房子重建，只有一條我開的路要經過我屋
    前，要載那麼多磚頭我一定會知道。…我一直住那裡，我有
    自己的魚塭。…外觀是屋頂瓦有壞掉後來有換鋼板，其他都
    沒有改。我因為知道要當證人我也有去瞭解一下，包含牆壁
    、樑柱、中心的木頭及瓦擋都沒有換過，都還是木頭的。…(
    問:系爭房屋是否曾經整個拆除重建？)【沒有】。屋頂的樑
    架還在，只有鐵皮差不多83年左右有重建。」(見本院卷第2
    32至250頁)之證述情節，可知系爭房屋約在80年前後，就屋
    頂中國瓦部分全面換修成鋁鋅鋼板，其餘牆面、地板、樑柱
    等處之龜裂、滲漏、蟲蛀等毀損情形，以泥水填實粉刷，置
    換部分白蟻蛀蝕樑柱木材，並以C型鋼、輕鋼架輔助支撐等
    方式，進行整修改建，而非原告主張拆除舊宅，重新興建系
    爭房屋。
　⑵按房屋之原始取得，係指出資建築房屋，不基於他人既存權
    利，而獨立取得房屋所有權而言，並不以登記為生效要件(
    最高法院89年度台上字第1480號判決意旨參照)。又按民法
    第66條第1項所謂定著物，係指非土地之構成部分，繼續附
    著於土地，而達一定經濟上目的，不易移動其所在之物而言
    。凡屋頂尚未完全完工之房屋，其已足避風雨，可達經濟上
    使用之目的者，即屬土地之定著物。另按動產因附合而為不
    動產之重要成分者，不動產所有人，取得動產所有權，民法
    第811條，亦定有明文。是以出資人欲原始取得房屋之所有
    權者，必以興建房屋為要件，倘未涉及房屋主體結構工程者
    ，縱係出資修建者亦無從原始取得所有權。換言之，未保存
    登記建物之所有權僅原始出資興建者取得，縱嗣後第三人對
    該建物進行改建、改良或修繕行為或使該建物價值增加，亦
    不會因此取得該建物之所有權或事實上處分權。查，系爭房
    屋雖約於80年間曾進行上開修繕，惟其磚造牆面、木頭樑柱
    之房屋主體結構仍保留存在，王阿明縱另雇工重新裝修內部
    及加強原牆面承載重力，並將屋頂修換為鋁鋅鋼板，依民法
    第811條規定僅生附合效果，非屬新建物，揆諸前開說明，
    王阿明自不因前開修繕行為，而取得系爭房屋之所有權。從
    而，原告亦無從依繼承而取得系爭房屋之事實上處分權。
　⑶基上，系爭房屋既非王阿明於76年至82年間出資起造興建，
    其後縱使渠等為居住便利使用，設籍於該處，或88年間參與
    陳情申請自來水電之裝設，或於100年11月對系爭房屋再為
    修繕、或依財政部國有財產署南區分署台南辦事處通知繳納
    費用等行為，均無從推論王阿明為系爭房屋原始起造人。是
    以原告另提出之戶籍資料、自來水及電費繳費單、88年間台
    南市政府函文及名冊、105年間財政部國有財產署南區分署
    台南辦事處函文及繳費通知書、匯款單據、估價單、生活照
    等證物，均難為有利於原告之認定。
六、綜上所述，原告既無法舉證證明系爭房屋係由王阿明原始出
    資起造，則原告自無從繼承取得系爭房屋之事實上處分權。
　　從而，原告請求確認系爭房屋之事實上處分權為原告所有，
    為無理由，應予駁回。
七、本件事證已臻明確，兩造其餘主張及陳述，均核與判決結果
    無影響，爰不再予斟酌，併此敘明。
八、訴訟費用負擔之依據：民事訴訟法第78條。　　
中　　華　　民　　國　　111 　年　　6 　　月　　24　　日
                       民事第三庭    法  官　田幸艷
以上正本係照原本作成。 
如不服本判決，應於送達後20日內，向本院提出上訴狀並表明上
訴理由（須附繕本）。如委任律師提起上訴者，應一併繳納上訴
審裁判費。
中　　華　　民　　國　　111 　年　　6 　　月　　27　　日
                                     書記官  駱映庭